ACORDAO-COMPLETO-2536312

ACÓRDÃO 236/2023 ATA 2/2023 - SEGUNDA CÂMARA

VISTOS, relatados e discutidos estes autos de tomada de contas especial em que se apreciam, nesta etapa, embargos de declaração opostos pelos representantes legais do Sr. Saulo Antônio Dias dos Santos e da Associação Sociocultural Radicais Livres em face do Acórdão 1077/2022-TCU-Segunda Câmara mediante o qual o TCU julgou irregulares as contas dos embargantes, imputando-lhes solidariamente o débito apurado.
ACORDAM os Ministros do Tribunal de Contas da União, reunidos em Sessão da 2ª Câmara, com base no art. 34 da Lei 8.443/1992 c/c o art. 287 do Regimento Interno do TCU, bem como nos arts. 8º e 11 da Resolução TCU 344/2022, e diante das razões expostas pelo Relator, em:
9.1. reconhecer a prescrição intercorrente das pretensões punitiva e ressarcitória;
9.2. tornar insubsistente o Acórdão 1077/2022-TCU-Segunda Câmara;
9.3. deixar de apreciar os embargos de declaração em razão da perda de objeto;
9.4. notificar, a respeito desta deliberação, os representantes legais dos embargantes, o Ministério da Justiça e Segurança Pública e a Procuradoria da República no Distrito Federal;
9.5. arquivar o processo.

Embargos de declaração opostos pelos representantes legais do Sr. Saulo Antônio Dias dos Santos e da Associação Sóciocultural Radicais Livres em face do Acórdão 1077/2022-TCU-2ª Câmara-AAA, que, em sede de tomada de contas especial.

Segunda Câmara

Secretaria Nacional de Segurança Pública.

3. Interessados/Responsáveis:
3.1. Responsáveis: Associação SocioCultural Radicais Livres (08.981.522/0001-23); Helio Junio de Carvalho Vaz (XXX.678.561-XX); Saulo Antônio Dias dos Santos (XXX.283.951-XX).

13.1. Ministros presentes: Vital do Rêgo (Presidente), Augusto Nardes, Aroldo Cedraz e Antonio Anastasia (Relator).
13.2. Ministro-Substituto presente: Marcos Bemquerer Costa.

ANTONIO ANASTASIA

Neste processo de tomada de contas especial (TCE) , examinam-se embargos de declaração opostos pelos representantes legais do Sr. Saulo Antônio Dias dos Santos e da Associação Sociocultural Radicais Livres em face do Acórdão 1077/2022-TCU-Segunda Câmara mediante o qual o TCU julgou irregulares as contas dos embargantes, condenando-os ao pagamento da quantia especificada no referido acórdão.
2.	Instada pelo relator a se manifestar, a SecexTCE, conforme instrução transcrita a seguir (peça 136) , cujo teor foi ratificado pelo dirigente da unidade técnica (peça 137) , propõe conhecer os embargos interpostos pelos representantes legais para, no mérito, negar-lhes provimento. 	
"Trata o presente processo de embargos de declaração opostos pelos representantes legais do Sr. Saulo Antônio Dias dos Santos e da Associação Sóciocultural Radicais Livres em face do Acórdão 1077/2022-TCU-Segunda Câmara-AAA, que, em sede de tomada de contas especial, assim decidiu:
ACORDAM os Ministros do Tribunal de Contas da União, reunidos em sessão da 2ª câmara, diante das razões expostas pelo relator, em:
9.1. com fundamento nos arts. 1º, inciso I, 16, inciso III, alíneas "b" e "c", da Lei 8.443/1992 c/c os arts. 19 e 23, inciso III, da mesma Lei, e com arts. 1º, inciso I, 209, incisos II e III, e §5º,  210 e 214, inciso III, do Regimento Interno, julgar irregulares as contas do Sr. Saulo Antônio Dias dos Santos (CPF XXX.283.951-XX) , na condição de Presidente da Associação Sociocultural Radicais Livres à época dos fatos, e condená-lo, em solidariedade, com a Associação Sociocultural Radicais Livres (CNPJ 08.981.522/0001-23) , ao pagamento da quantia a seguir especificada, com a fixação do prazo de quinze dias, a contar das notificações, para comprovarem, perante o Tribunal (art. 214, inciso III, alínea "a", do Regimento Interno) , o recolhimento da dívida aos cofres do Tesouro Nacional, atualizada monetariamente e acrescida dos juros de mora, calculados a partir das datas discriminadas, até a data do recolhimento, na forma prevista na legislação em vigor, abatendo-se, na oportunidade, o valor já ressarcido:
	VALOR ORIGINAL (R$) 
	DÉBITO/CRÉDITO 
	DATA DA OCORRÊNCIA 

	303.549,13 
	D 
	6/1/2009 

	31.918,18 
	C 
	11/7/2012 

9.2. autorizar, caso requerido, nos termos do art. 26 da Lei n.º 8.443, de 1992, e do art. 217 do RITCU, o parcelamento das dívidas fixadas por este Acórdão em até 36 (trinta e seis) parcelas mensais e sucessivas, com a devida atualização monetária e os correspondentes acréscimos legais, esclarecendo aos responsáveis que a falta de pagamento de qualquer parcela importará no vencimento antecipado do saldo devedor, sem prejuízo das demais medidas legais;
9.3. autorizar, desde logo, nos termos do art. 28, inciso II, da Lei 8.443/1992, a cobrança judicial da dívida caso não atendidas as notificações.;
9.4. encaminhar cópia da presente deliberação ao Procurador-Chefe da Procuradoria da República no Distrito Federal, nos termos do §3º do art. 16 da Lei 8.443/1992 c/c o §7º do art. 209 do Regimento Interno do TCU; e
9.5. dar ciência desta deliberação ao Ministério da Justiça e Segurança Pública e aos os representantes legais do Sr. Saulo Antônio Dias dos Santos e da Associação Sociocultural Radicais Livres, informando-os de que o teor integral das peças que o integram poderá ser obtido no endereço eletrônico www.tcu.gov.br/acordaos e que o acesso às demais peças do processo pode ser obtido no endereço eletrônico deste Tribunal, opção "vista eletrônica".
2.	Por meio do despacho acostado à peça 135, o Ministro-Relator do Acórdão 1077/2022-TCU-Segunda Câmara, determinou a remessa dos presentes autos a esta Secex/TCE para exame de admissibilidade e instrução de mérito dos embargos declaratórios acostados à peça 132. 
3.	O Regimento Interno do TCU prevê o direito da parte de opor embargos de declaração, no prazo de dez dias, indicando o ponto obscuro, contraditório ou omisso que entenda haver em acórdão do Tribunal (art. 287, § 1º) .
4.	Considerando que os embargos estão sendo opostos pela primeira vez em relação ao Acórdão 1077/2022-TCU-Segunda Câmara, conclui-se que o requisito de singularidade foi observado.  Nos termos do art. 34, § 1º, da Lei 8.443/92, os embargos de declaração podem ser opostos por escrito pelo responsável ou interessado dentro do prazo de dez dias, contados, em regra, da notificação (art. 30, inciso I, alínea "d", da Lei 8.443/92) .  
5.	Os representantes legais do Sr. Saulo Antônio Dias dos Santos e da entidade Associação Sóciocultural Radicais Livres foram notificados acerca do teor do Acórdão 1077/2022-TCU-Segunda Câmara por meio dos Ofícios 11501/2022-TCU/Seproc e 11502/2022-TCU/Seproc, ambos de 21/3/2022, expedientes esses recebidos no endereço do destinatário em 28/3/2022 (peças 130 e 131) .  Em 31/3/2022, ou seja, dentro do prazo de 10 dias estabelecido no art. 287, § 1º, do RI/TCU, foi protocolizado no Tribunal os aclaratórios ora sob análise.
6.	Quanto à indicação do ponto contraditório do acórdão combatido, os representantes legais dos responsáveis alegam primeiramente que diante da fundada dúvida acerca da prescrição, seria razoável que está Tomada de Contas Especial tivesse seu julgamento e suas deliberações obstadas (concedendo-se efeitos modificativos aos presentes Embargos) , até que o Tribunal se manifeste em definitivo sobre a temática, tudo de modo a não causar danos e/ou prejuízos irreparáveis aos administrados, como ocorre na espécie. Nesse ponto, conclui os seus argumentos ao alegar que a jurisprudência da Corte (imprescritibilidade das ações de ressarcimento e prescrição decenal para as ações punitivas) , não encontra mais guarida na jurisprudência consolidada do Supremo Tribunal Federal, de modo que a prescrição, na realidade dos Embargantes, ainda que a título intercorrente, deve ser reconhecida e declarada nos presentes autos. A tese defendida pelos advogados é toda calcada em decisões do Supremo Tribunal Federal, dentre as quais, o RE 636886 (Tema 899) , RE  852475, MS 32291, MS 35294, MS 35971, MS 36054 e MS 37089.
7.	Alegam ainda os representes legais dos responsáveis suposta omissão do Acórdão 1077/2022-TCU-Segunda Câmara pelo fato de não terem sido carreados aos presentes autos toda a documentação remetida ao Ministério da Justiça quando da prestação de contas do Termo de Parceria nº 012/2008, celebrado Associação Sociocultural Radicais Livres - OSCIP. Por esta razão, o Tribunal não acessou o conjunto completo de documentos e teria deixado de analisar pontos relevantes suscitados pela defesa dos Embargantes na fase de prestação de contas.
8.	No mérito, os representantes legais do Sr. Saulo Antônio Dias dos Santos e da Associação Sóciocultural Radicais Livres requerem:
a) O acolhimento da prescrição, nos termos postulados;
b) Seja sanada a omissão, de modo a se considerar como aplicada no objeto do Termo de Parceria todos os valores carreados para os autos, conforme comprovantes existentes nas razões de justificativas;
c) Seja dado efeitos infringentes aos presentes Embargos para, se for o caso, reformar o julgado embargado, sobrestando o julgamento até conclusão do trabalho do mencionado GT ou, em sintonia com a razoabilidade, julgar extinto o feito desde logo, com julgamento de mérito (prescrição) .
9.	De todo modo, o Tribunal deixou assente que o juízo de admissibilidade de embargos de declaração exclui o exame, ainda que superficial, da existência de obscuridade, omissão ou contradição na deliberação recorrida, cuja verificação deve ser feita quando da análise do mérito. Nesse sentido, os Acórdão 855/2003-TCU-Segunda Câmara, 637/2005 e 2.182/2006, ambos do Plenário, e 3.541/2006, da 1ª Câmara.
10.	Portanto, os embargos de declaração opostos pelo representantes legais do Sr. Saulo Antônio Dias dos Santos e da Associação Sóciocultural Radicais Livres devem ser conhecidos.
11.	O Supremo Tribunal Federal - STF, no Recurso Extraordinário - RE 636.886, fixou a tese, com repercussão geral reconhecida, de que "é prescritível a pretensão de ressarcimento ao erário fundada em decisão de Tribunal de Contas" (Tema 899) . Em que pese o questionamento acerca da abrangência da tese ali firmada, no sentido de que se circunscreveria apenas ao processo de execução da condenação imposta pelo TCU (ou seja, inaplicável à pretensão de ressarcimento exercida no processo "conhecimento" da TCE) , verifica-se que o STF, por meio de decisões prolatadas pelas suas duas turmas, tem decidido de forma reiterada que se aplica o prazo prescricional de 5 anos previsto na Lei 9.873/1999 às pretensões sancionatória e ressarcitória a cargo do Tribunal de Contas da União.
12.	Seja por aplicação direta ou por analogia, a orientação sufragada é no sentido de que o prazo de 5 anos é compatível com a tese de que a ação e a execução prescrevem no mesmo prazo (Súmula 150 do STF) , bem como com o fato de que a Lei 9.873/1999 - que regulamenta o exercício de ação punitiva pela Administração Pública Federal, direta e indireta - regeria integralmente a prescrição no âmbito do TCU. Quanto a este último aspecto, o Ministro Luís Roberto Barroso, no voto exarado no julgamento do MS 32.201, embora tenha advertido que a atuação do TCU, em sua acepção clássica, não se qualifica como exercício do poder de polícia, ressaltou que a Lei 9.873/1999 assumiria vocação regulatória geral da prescrição do exercício da competência sancionadora da Administração Pública, sendo sua disciplina aplicável a qualquer ação punitiva da Administração Pública Federal, exceto àquelas esferas em que exista regulamentação específica. Ademais, em virtude da autonomia científica do Direito Administrativo, não haveria razão plausível para suprimir a omissão da Lei Orgânica do Tribunal de Contas da União, no tocante ao estabelecimento de um prazo prescricional próprio, valendo-se das normas de direito civil, e não das de direito administrativo.
13.	Eis algumas ementas que evidenciam o entendimento predominante do STF:
Ementa: AGRAVO REGIMENTAL EM MANDADO DE SEGURANÇA. TOMADA DE CONTAS ESPECIAL. TRIBUNAL DE CONTAS DA UNIÃO. CONDENAÇÃO A RESSARCIMENTO AO ERÁRIO. PRESCRIÇÃO. MARCO INTERRUPTIVO. ART. 2°, II, DA LEI 9.873/1999. ATO INEQUÍVOCO DE APURAÇÃO DO FATO. DISCUSSÃO. DIREITO LÍQUIDO E CERTO. DEMONSTRAÇÃO. INOCORRÊNCIA. SUBSISTÊNCIA DA DECISÃO AGRAVADA. AGRAVO A QUE SE NEGA PROVIMENTO. I - As razões do agravo regimental são inaptas para desconstituir os fundamentos da decisão agravada, que, por isso, se mantêm hígidos. II - Aplicando-se a regulamentação da Lei 9.873/1999 ao caso concreto, observa-se que a pretensão sancionatória do TCU, em relação aos atos praticados pelo impetrante, levando-se em consideração a ocorrência de 5 causas interruptivas da prescrição, não teria sido fulminada pelo decurso do tempo. III - A pretensão do recorrente, fundada na discussão sobre os fatos apontados como marcos interruptivos da prescrição da pretensão punitiva da Administração Pública, refoge aos estreitos limites do mandamus, ante a ausência de liquidez e certeza do direito pleiteado. IV - Agravo regimental a que se nega provimento. MS 36067 ED-AgR. Órgão julgador: Segunda Turma. Relator (a) : Min. RICARDO LEWANDOWSKI. Julgamento: 18/10/2019
Ementa: AGRAVO REGIMENTAL EM RECLAMAÇÃO. TRIBUNAL DE CONTAS DA UNIÃO. TOMADA DE CONTA ESPECIAL. PRESCRIÇÃO DA PRETENSÃO PUNITIVA. RECONHECIDA EM DECISÃO DO SUPREMO TRIBUNAL FEDERAL. PRESCRITIBILIDADE DO RESSARCIMENTO AO ERÁRIO FUNDADA EM DECISÃO DE TRIBUNAL DE CONTAS. AÇÃO DE IMPROBIDADE ADMINISTRATIVA COM PEDIDO DE RESSARCIMENTO JÁ EM CURSO. AGRAVO REGIMENTAL A QUE SE NEGA PROVIMENTO. I - O acórdão do TCU determinou a formação de processo administrativo para avaliarem, efetivamente, a eventual responsabilização do agravado para o ressarcimento do dano ao erário, contrariando, assim, autoridade desta Corte no MS 35.512/DF, uma vez que houve a concessão da segurança para declarar a ocorrência da prescrição da pretensão punitiva do TCU em relação às infrações imputadas a ele, destacando-se que a União poderia perseguir os valores referentes ao ressarcimento dos danos na esfera judicial. II - Agravo regimental a que se nega provimento. (Rcl 39497 AgR. Órgão julgador: Segunda Turma. Relator (a) : Min. RICARDO LEWANDOWSKI. Julgamento: 10/10/2020) 
Ementa: MANDADO DE SEGURANÇA. DIREITO ADMINISTRATIVO. TRIBUNAL DE CONTAS DA UNIÃO. SERVIDOR DA SECRETARIA DE SAÚDE DO ESTADO DO ACRE. FISCALIZAÇÃO OMISSA E DEFICIENTE NA EXECUÇÃO DE DOIS CONVÊNIOS FIRMADOS ENTRE A SECRETARIA ESTADUAL E O MINISTÉRIO DA SAÚDE. APLICAÇÃO DE MULTA. ARTS. 28, II, E 58, II, DA LEI 8.443/1992. ART. 268, II, DO REGIMENTO INTERNO DO TCU. PRESCRIÇÃO DA PRETENSÃO SANCIONATÓRIA. OCORRÊNCIA. APLICAÇÃO DA LEI 9.873/1999. PRECEDENTES DESTE STF. MEDIDA LIMINAR DEFERIDA E RATIFICADA NO EXAME DE MÉRITO. SEGURANÇA CONCEDIDA PARA AFASTAR A MULTA APLICADA. 1. A prescrição da pretensão punitiva do TCU é regulada pela Lei 9.873/1999, descabendo a aplicação do prazo decenal previsto na legislação civil (art. 205 do Código Civil) . Ao revés, incide o prazo quinquenal previsto na Lei 9.873/1999 (MS 32201, Rel. Min. Roberto Barroso, PRIMEIRA TURMA, DJe 7/8/2017; MS 35.512-AgR, Rel. Min. Ricardo Lewandowski, SEGUNDA TURMA, DJe 21/6/2019) . 2. In casu, na linha do parecer apresentado pelo Ministério Público Federal e da decisão liminar de minha lavra, é inequívoca a superação do prazo prescricional quinquenal. Os ilícitos apontados pela Corte de Contas ocorreram em julho de 2006, tendo o processo de auditoria sido instaurado em 9/10/2006. A ordem de citação do responsável para a audiência, por sua vez, ocorreu em 25/6/2007. Entretanto, a decisão condenatória recorrível foi exarada somente em 31/5/2016, data da prolação do Acórdão 3513/2016-TCU-Primeira Câmara. 3. Ex positis, CONCEDO A SEGURANÇA unicamente para afastar a sanção de multa aplicada ao impetrante, nos autos da Tomada de Contas Processo 023.288/2006-0, máxime da ocorrência de prescrição da pretensão punitiva do Tribunal de Contas da União. MS 35940. (Órgão julgador: Primeira Turma. Relator (a) : Min. LUIZ FUX. Julgamento: 16/06/2020) .
14.	Essa orientação também foi seguida nas seguintes decisões monocráticas: MS 36.127-MC/DF e MS 35.940-MC/DF, Rel. Min. Luiz Fux; MS 35.294, MS 35.539/DF e MS 35.971-TP/DF, Rel. Min. Marco Aurélio; MS 34.256 MC/DF, MS 36.054-MC e MS 36.067-MC/DF, Rel. Min. Ricardo Lewandowski.
15.	O Supremo Tribunal Federal tem se pronunciado no sentido de reconhecer não só a aplicação da prescrição quinquenal com fulcro na interpretação da Lei 9.873/1999, mas também a incidência dos marcos interruptivos do prazo prescricional consignados na referida lei, tantas vezes quanto presentes os suportes fáticos (MS 32201, Relator: Min. Roberto Barroso) . Entendimento que também foi adotado nas seguintes decisões monocráticas: MS 36.054, MS 34.256-MC, MS 35.512 e MS 36.067-MC, todos de relatoria do Min. Ricardo Lewandowski; MS 35.294, MS 35.539 e MS 35.971-TP, todos de relatoria do Min. Marco Aurélio; MS 32.201, Rel. Min. Roberto Barroso, e MS 36.127-MC e MS 35.940-MC, Min. Luiz Fux.
16.	Em relação ao termo inicial da contagem do prazo prescricional, o "caput" do art. 1º da Lei 9.873/1999 oferece solução que não destoa do modelo adotado pelo TCU no incidente de uniformização de jurisprudência, em que se examinou a prescrição da pretensão punitiva, nos termos do Acórdão 1441/2016-TCU-Plenário (Rel. Min. Benjamin Zymler) , com a adição da particularidade de explicitar o caso de infrações permanentes ou continuadas:
a) Regra geral: "data da prática do ato" (o que equivale a "ocorrência da irregularidade sancionada") ;
b) Regra especial: "no caso de infração permanente ou continuada, do dia em que tiver cessado".
17.	A Lei 9.873/1999, no art. 2º, estabelece as causas interruptivas da prescrição punitiva, consoante abaixo transcrito, já na redação conferida pela Lei 11.941/2009:
Art. 2º Interrompe-se a prescrição da ação punitiva:
I - pela notificação ou citação do indiciado ou acusado, inclusive por meio de edital;
II - por qualquer ato inequívoco, que importe apuração do fato;
III - pela decisão condenatória recorrível.
IV - por qualquer ato inequívoco que importe em manifestação expressa de tentativa de solução conciliatória no âmbito interno da administração pública federal.
18.	O quadro a seguir indica alguns eventos processuais, ocorridos no curso de uma TCE (fase interna e externa) - instaurada em razão de irregularidades na aplicação de recursos da União transferidos a entes subnacionais - que poderiam ser enquadrados nas causas de interrupção da prescrição acima apontadas, sem prejuízo, é claro, de outras ocorrências fáticas elegíveis como marco interruptivo, a depender da forma de proceder de cada entidade ou órgão tomador de contas.
	I - pela notificação ou citação do indiciado ou acusado, inclusive por meio de edital;
	 (i) notificação no âmbito do procedimento administrativo de ressarcimento previamente à instauração da TCE; 
 (ii) notificação efetuada pelo órgão tomador de contas acerca da instauração da TCE;
 (iii) citação efetuada pelo TCU. *Data da ciência da notificação ou citação pelos responsáveis ou de publicação do edital no DOU.

	II - por qualquer ato inequívoco, que importe apuração do fato;
* procedimento que evidencie a apuração dos fatos irregulares, com o objetivo quantificar o dano e identificar possíveis responsáveis.
	 (i) relatório de sindicância ou PAD;
 (ii) relatório de apuração de irregularidades referente ao processo administrativo prévio à instauração da TCE; 
 (iii) relatórios de fiscalização, pareceres, despachos, informações e memorandos relacionados à apuração dos fatos irregulares;
 (iv) relatório do tomador de contas; 
 (v) relatório do controle interno; 
 (vi) termo de instauração ou designação de instauração da TCE; (vii) autuação da TCE no TCU; entre outras causas. 
*Há quem inclua nesse grupo diligências que comprovam providências do responsável sobre as irregularidades investigadas.

	III - pela decisão condenatória recorrível.
	 (i) Verifica-se apenas no âmbito do TCU com a data da prolação do acórdão condenatório recorrível.

	IV - por qualquer ato inequívoco que importe em  manifestação expressa de tentativa de solução conciliatória no âmbito interno da administração pública federal.
	 (i) pedido de parcelamento; 
 (ii) pagamento parcial do débito;
 (iii) qualquer manifestação do responsável que demonstre claramente a sua intenção de recolher o débito.

19.	Bem se vê, portanto, que haveria uma multiplicidade de causas de interrupção da prescrição, conforme se depreende do art. 2º da Lei 9.873/1999. Tal exegese encontra respaldo em precedentes do STF, a exemplo do que se decidiu no julgamento do MS 36067 (Rel. Min. Ricardo Lewandowski) , com destaque para trecho do voto em que o Relator reconhece cinco causas de interrupção da prescrição, in verbis:
 (...) Assim, faz-se necessário levar em consideração que, apesar de os fatos objeto da apuração conduzida pela Corte de Contas remontarem aos anos de 1999 e 2000, período no qual o impetrante era Secretário de Saúde municipal, o Tribunal de Contas da União deu prosseguimento à tomada de contas especial por ter constatado a ocorrência de 5 causas interruptivas da prescrição, a saber: a) relatório de auditoria em conjunto realizada pelo Denasus e pela Secretaria Federal de Controle, lavrado em 06/07/2001, sendo este, certamente, um ato inequívoco que importou a apuração do fato (art. 2º, II, da Lei n. 9.873/1999) ; b) instauração de Tomada de Contas Especial pelo FNS, ocorrida em 05/10/2005, sendo este também, certamente, um ato inequívoco que importou a apuração do fato (art. 2º, II, da Lei n. 9.873/1999) ; c) a autuação da presente Tomada de Contas Especial no âmbito do Tribunal de Contas da União, ocorrida em 12/08/2008, sendo este também, certamente, um ato inequívoco que importou a apuração do fato (art. 2º, II, da Lei n. 9.873/1999) ; d) o ato que ordenou a citação do responsável, ora impetrante, ocorrida em 12/07/2010 (art. 2º, I, da Lei n. 9.873/1999) ; e e) o exercício do poder punitivo ocorrido em 20/06/2012, data da prolação do Acórdão 1563/2012-TCU-Plenário (art. 2º, III, da Lei n. 9.873/1999) .
20.	No caso concreto, tendo como parâmetro a tese firmada pelo STF, no RE 636.886, no sentido de que ambas pretensões do TCU (sancionatória e ressarcitória) sujeitam-se ao prazo prescricional de 5 anos previsto na Lei 9.873/1999, considerando, ainda, o sistema prescricional descrito na citada lei, inclusive as causas de suspensão e de interrupção da prescrição, tem-se os seguintes eventos processuais:
Termo inicial/Contagem-Prescrição: Prazo final para apresentação da prestação de contas: 29/9/2010 (vigência do ajuste: 29/12/2008 a 31/7/2010) .
A prescrição punitiva já foi reconhecida pelo Acórdão 1077/2022-TCU-Segunda Câmara, levando-se em consideração o entendimento do Tribunal consubstanciado no Incidente de Uniformização de Jurisprudência levado a efeito pelo Acórdão 1441/2016-TCU-Plenário.
Não consta dos autos o ato que instaurou a tomada de contas especial, mas apenas a data em que o procedimento foi instaurado, qual seja 5/9/2011 (peça 2, p. 167 - item 1) . Essa data não será considerada como marco interruptivo.
Os Ofícios/CGFIS/DEAPSEG nº 6868 e 7203, de 5/9/2011 e 19/9/2011 (peça 2, p. 116, 117, 120 e 124) não serão considerados como marcos interruptivos, uma vez que o primeiro expediente foi devolvido ao remetente com a chancela de "mudou-se" e o segundo com a de "destinatário ausente".
Ofícios nº 0699 e 700/2016-TCU/SecexDefesa, ambos de 18/8/2016 (apenas o Ofício 700 foi recebido em 23/8/2016 (peças 11 e 13, p. 1 e 2) . O de nº 699 foi devolvido com a chancela de nº inexistente (peças 10 e 12, p. 1-4) . A data de emissão dos dois ofícios não será considerada como marco interruptivo.
Ofício 0734/2016-TCU/Secex-Defesa, de 2/9/2016 (entrega frustrada - a data de emissão não será considerada como marco interruptivo - peças 16 e 17, p. 1-4) .
Ofício 0792/2016-TCU/Secex-Defesa. De 7/10/2016 (entrega frustrada - a data de emissão não será considerada como marco interruptivo - peças 19 e 20, p. 1-4) .
Eventos Interruptivos
a) Parecer CGFIS/DEAPSEG nº 700, de 25/10/2011 (peça 2, p. 125-126) ;
b) Nota Técnica CGFIS/DEAPESEG nº 726, de 16/11/2011 (peça 2, p. 141-143) ;
c) Relatório do Tomador de Contas, de 30/12/2011 (peça 2, p. 165-173) ; 
d) Ofício nº 3018/DPPCE/DP/SFC/CGU-PR, de 2/2/2012 (peça 2, p. 191-193 - Devolução da tomada de contas especial para ajustes, inclusive para inclusão de responsável solidário e expedição de novas notificações) ;
e) Ofícios/CGFIS/DEAPESEG nº 1263, 1264 e 1265, todos de 22/3/2012 (notificação dos Srs. Saulo Antônio Dias dos Santos e Daniel Pereira da Silva, bem como da Associação Sóciocultural Radicais Livres) - peça 2, p. 215, 217, 218, 222, 224) ;
f) Ofício nº 843/GAB/SENASP-MJ, de 24/3/2015 (notificação do Sr. Hélio Júnior de Carvalho Vaz - peça 2, p. 254-255) ;
g) Parecer nº 66/2015/CGFIS/DEAPSEG/SENASP, de 12/5/2015 (peça 2, p. 258-264) ;
h) Relatório Complementar do Tomador de Contas Especial, de 5/6/2015 (peça 2, p. 274-282) ;
i) Relatório de Auditoria/CGU nº 1736, de 3/9/2015 (peça 2, p. 284-286) ;
j) Despacho de Autoridade que determina a citação dos responsáveis, exarado em 17/8/2016 (peça 9) 
k) Ofício 0918/2016-TCU/SecexDefesa, de 1/11/2016 (citação do Sr. Saulo Antônio Dias dos Santos - peças 22 e 23) 
l) Apresentação de alegações de defesa pelos representantes legais do responsável Saulo Antônio Dias dos Santos em 30/3/2017 (peças 43-67) ;
m) Pronunciamento da Unidade Técnica (SecexDefesa) exarado em 24/5/2017, no qual é proposta a restituição da tomada de Contas especial 08020.003750/2011-78 à Secretaria Nacional de Segurança Pública, acompanhada dos documentos constantes das peças 43-67 destes autos (peça 70) ;
n) Acórdão 4953/2017-TCU-Segunda Câmara, o qual determinou à Secretaria Nacional de Segurança Pública que, no prazo de 60 (sessenta) dias, conclua a análise da prestação de contas do Termo de Parceria 12/2008 e informe ao Tribunal as medidas adotadas decorrentes do seu resultado, prolatado em 6/6/2017 (peça 72) ; 
o) Ofício 0515-TCU/SecexDefesa, de 9/6/2017, por meio do qual a Secretaria Nacional de Segurança Pública foi notificada acerca do teor do Acórdão 4953/2017-TCU-Segunda Câmara (peça 73) 
p) Ofícios 0516 e 0517/2017-TCU/SecexDefesa, ambos de 12/6/2017, por meio dos quais foram notificados os representantes legais do Saulo Antônio Dias dos Santos e da Associação Sociocultural Radicais Livres (peças 74-75 e 79-80) ;
q)  Nota Técnica 6/2017/CGGIR/DEAPSEG/Senasp nº 6, de 4/7/2017, por meio da qual a Secretaria Nacional de Segurança Pública manifestou-se sobre o teor da documentação remetida pelo responsável Saulo Antônio Dias dos Santos ao Tribunal de Contas da União (peça 81) ;
r) Pronunciamento da Unidade Técnica, datado de 4/12/2019, por meio do qual o titular da SecexDefesa concordou com a com a proposta de desarquivamento dos autos e realização de nova citação dos responsáveis acostada à peça 95) - peça 96;
s) Acórdão 11922/2020-TCU-Segunda Câmara, prolatado em 27/10/2020 (peça 100, p. 1-2) ;
t) Ofícios 64486/2020 e 64488-TCU/Seproc, ambos de 23/11/2020 (citação do Sr. Saulo Antônio Dias dos Santos e da Associação Sócio Cultural Radicais Livres - peças 103, 104, 105 e 106) ; e
u) Pronunciamento da Unidade Técnica, datado de 31/5/2021, por meio do qual manifesta-se de acordo com a instrução de mérito acostada à peça 114 (peça 116) .
v) Acórdão 1077/2022-TCU-Segunda Câmara, prolatado em 15/3/2022 (peça 119) 
21.	Analisando-se a data da prática do ato irregular, em 29/9/2010 (prazo final para apresentação da prestação e contas do ajuste) , bem como os eventos processuais que se sucederam, conforme acima enumerados, os quais teriam o condão de interromper o curso do prazo prescricional, de acordo com o art. 2º da Lei 9.873/1999, observa-se que não teria transcorrido o prazo de 5 (cinco) anos entre cada evento processual interruptivo. No entanto, a tomada de contas especial ficou sem nenhuma movimentação entre 22/3/2012 e 24/3/2015, razão pela qual teria ocorrido por poucos dias a prescrição intercorrente da Lei 9873/99 (art. 1º, § 1º) . 
22.	Em relação à prescrição, a matéria foi revisitada por esta Corte de Contas por ocasião do julgamento do TC Processo 000.006/2017-3, ocorrido em sessão de 9/3/2022. Naquela assentada, o Relator, Min. Raimundo Carreiro, em voto complementar proferido nos autos, defendeu a aplicação integral do regime prescricional previsto na Lei 9.873/1999 aos processos em curso no TCU. Entretanto, prevaleceu, por ocasião do julgamento do feito, sugestão do Min. Vital do Rêgo, no sentido de que fosse constituído grupo de trabalho a fim de normatizar a questão, nos termos adiante transcritos:
9.8. ordenar à Secretaria-Geral de Controle Externo (Segecex) a formação de grupo técnico de trabalho para que, em processo apartado, apresente a este Plenário projeto de normativo que discipline, de forma completa e detalhada, o tema da prescrição da pretensão ressarcitória e da prescrição da pretensão punitiva no âmbito do controle externo, tendo por base jurisprudência predominante do Supremo Tribunal Federal, adequando-a às especificidades das diversas formas de atuação do Tribunal de Contas da União, devendo incluir, no estudo que fundamentará o projeto de normativo, avaliação do impacto das teses prescricionais discutidas sobre as responsabilidades e danos apurados nos processos em andamento no Tribunal, sobretudo os mais sensíveis, relevantes e de elevada materialidade. (Acórdão 459/2022-TCU-Plenário. Red. Min. Walton Alencar Rodrigues) 
23.	De seu turno, ao apresentar voto revisor, manifestou-se o Min. Walton Alencar Rodrigues em defesa da manutenção dos entendimentos jurisprudenciais consolidados pelo TCU até que seja aprovado o ato normativo em epígrafe:
Até que o Tribunal aprove projeto normativo com regulamentação da temática da prescrição, defendo seja mantido o entendimento consolidado nesta Corte de Contas quanto à imprescritibilidade (sic) ações de reparação de dano ao Erário, com base no Enunciado 282 da Súmula de Jurisprudência do TCU, bem como a prescrição decenal da pretensão punitiva, prevista no artigo 205 do Código Civil, segundo as diretrizes aprovadas pelo Acórdão 1441/2016-TCU-Plenário.  
24.	Embora a aludida proposta não tenha constado da parte dispositiva do Acórdão 459/2022-TCU-Plenário, observa-se, a partir de julgamentos posteriores, que tal orientação vem sendo adotada pelos diferentes Colegiados desta Corte de Contas.  Citam-se, nesse sentido, entre outros, os Acórdão 596/2022-TCU-Plenário (Rel. Min. Bruno Dantas) , 1.622 - 1ª Câmara (Rel. Min. Walton Alencar Rodrigues) 
25.	Seguindo a linha de raciocínio a que se refere os itens 23 e 24 acima, no Voto Condutor do Acórdão 1077/2022-TCU-Segunda Câmara (item 21) , o Relator optou por manter a posição atualmente vigente nesta Corte, qual seja, da imprescritibilidade das ações de ressarcimento. Dessa forma, a contradição alegada pelo embargante não se mostra presente. O Acórdão guerreado enfrentou a questão e se posicionou de acordo com a orientação da Corte de Contas até a presente data. Por outro lado, em se tratando de matéria de ordem pública, a ocorrência de prescrição pode ser novamente suscitada após a regulamentação da matéria no âmbito deste Tribunal.
26. 	Quanto à suposta omissão, é importante ressaltar que toda a documentação remetida em sede de alegações de defesa (peças 43-67) , foi enviada à Secretaria Nacional de Segurança Pública para análise, conforme determinação constante do Acórdão 4953/2017-TCU-Segunda Câmara (peça 72) . O procedimento está em consonância com a jurisprudência do Tribunal, a exemplo dos Acórdão 516/2015-TCU-Segunda Câmara, 151/2016-TCU-2ª Câmara e 675/2018-TCU-Plenário, nos quais está assentado que a responsabilidade primária pela fiscalização da correta aplicação dos recursos federais transferidos a estados, municípios e entidades do terceiro setor compete ao órgão ou entidade concedente. A ação do TCU, em regra, somente é cabível após a devida atuação do órgão repassador. Dessa forma, evita-se a duplicidade de esforços e a supressão das responsabilidades de cada instância de controle.
 27.	A Secretaria Nacional de Segurança Pública debruçou-se sobre a documentação que lhe foi remetida (peças 43-67) e emitiu a Nota Técnica nº 6, de 4/7/2017 (peça 81) . A partir de então, a Unidade Técnica manifestou-se às peças 96-98 e o Tribunal prolatou a decisão interlocutória materializada por meio do Acórdão 11922/2020-TCU-Segunda Câmara (peça 100) .
28.	A par do relatado nos itens 26 e 27 acima, não há que se falar em omissão do Acórdão 1077/2022-TCU-Segunda Câmara em relação à documentação acostada à peça 43-67. Isto porque, em momento processual anterior, foi dado tratamento adequado e aderente à jurisprudência do Tribunal à matéria.
29.	Em face do exposto, submetem-se os autos à consideração superior, para posterior envio ao Relator, propondo-se:
a) conhecer os embargos interpostos pelos representantes legais do representantes legais do Sr. Saulo Antônio Dias dos Santos e da entidade Associação Sóciocultural Radicais Livres,  tendo em vista  que os mesmos observaram os requisitos da legitimidade, interesse de recorrer, singularidade e tempestividade, nos termos do art. 34, § 1º, da Lei 8.443/92, c/c o 287, § 1º do RI/TCU, para, no mérito, negar-lhes provimento; e
b) dar ciência da deliberação que vier a ser proferida, bem como do relatório e do voto que a fundamentarem, ao representante legal do embargante e à Fundação Nacional de Saúde."
É o Relatório

Andrey Vargas do Nascimento (13152E/OAB-DF), Claudismar Zupiroli (12250/OAB-DF) e outros, representando Saulo Antônio Dias dos Santos; Andrey Vargas do Nascimento (13152E/OAB-DF), Claudismar Zupiroli (12250/OAB-DF) e outros, representando Associação Socio Cultural Radicais Livres.

Procurador Rodrigo Medeiros de Lima.

EMBARGOS DE DECLARAÇÃO. TOMADA DE CONTAS ESPECIAL. MINISTÉRIO DA JUSTIÇA E SEGURANÇA PÚBLICA. TERMO DE PARCERIA. OSCIP. OMISSÃO INICIAL NO DEVER DE PRESTAR CONTAS. REJEIÇÃO DAS ALEGAÇÕES DE DEFESA. APRESENTAÇÃO INTEMPESTIVA DAS CONTAS. NÃO CONSECUÇÃO DOS OBJETIVOS. RECONHECIMENTO DE PRESCRIÇÃO INTERCORRENTE, NOS TERMOS DO ART. 8º DA RESOLUÇÃO TCU 344/2022. INSUBSISTÊNCIA DO ACÓRDÃO ANTERIOR. PERDA DE OBJETO DOS EMBARGOS. ARQUIVAMENTO.

TOMADA DE CONTAS ESPECIAL (TCE)

Unidade de Auditoria Especializada em Governança e Inovação (AudGovernança).

Neste processo de tomada de contas especial (TCE) , examinam-se embargos de declaração opostos pelos representantes legais do Sr. Saulo Antônio Dias dos Santos e da Associação Sociocultural Radicais Livres em face do Acórdão 1077/2022-TCU-Segunda Câmara mediante o qual o TCU julgou irregulares as contas dos embargantes, imputando-lhes solidariamente o débito apurado.
2.	Esclareço que a presente TCE foi instaurada pela Secretaria Nacional de Segurança Pública do Ministério da Justiça e Segurança Pública, em desfavor da Associação Sociocultural Radicais Livres (Organização da Sociedade Civil de Interesse Público - Oscip) e de Saulo Antônio Dias dos Santos, na condição de ex-presidente da referida entidade (12/1/2007 a 12/1/2011) , em razão de omissão no dever de prestar contas alusivas ao Termo de Parceria 12/2008 (Siafi 638.435) , firmado entre a citada Oscip e a União, por intermédio do então MJ, que teve por objeto a implantação do Projeto "Expressa, Periferia! Cidadania com paz e Justiça Social", no valor total previsto de R$ 306.615,28.
3.	Instada pelo relator a se manifestar, a SecexTCE, propõe conhecer os embargos interpostos pelos representantes legais do Sr. Saulo Antônio Dias dos Santos e da entidade Associação Sociocultural Radicais Livres, tendo em vista que os mesmos observaram os requisitos da legitimidade, interesse de recorrer, singularidade e tempestividade, nos termos do art. 34, § 1º, da Lei 8.443/92, c/c o 287, § 1º do RI/TCU, para, no mérito, negar-lhes provimento.
4.	Quanto à admissibilidade, os embargos em exame podem ser conhecidos por este Tribunal, visto que cumprem os requisitos gerais e específicos previstos na legislação.
5. 	Inicio a minha análise com o exame da prescrição, tendo em vista a recente edição da Resolução TCU 344/2022, que regulamenta o tema no âmbito deste Tribunal.
6. 	Conforme o art. 4º da norma, reproduzido a seguir, em casos como o que se analisa, a contagem do prazo prescricional deve iniciar partir da data da efetiva prestação de contas ou, no caso específico, na data em que as contas deveriam ter sido prestadas, ou seja, em 29/9/2010 (peça 2, p. 125) :
"Art. 4º O prazo de prescrição será contado:
I - da data em que as contas deveriam ter sido prestadas, no caso de omissão de prestação de contas;
II - da data da apresentação da prestação de contas ao órgão competente para a sua análise inicial;
III - do recebimento da denúncia ou da representação pelo Tribunal ou pelos órgãos de controle interno, quanto às apurações decorrentes de processos dessas naturezas;
IV - da data do conhecimento da irregularidade ou do dano, quando constatados em fiscalização realizada pelo Tribunal, pelos órgãos de controle interno ou pelo próprio órgão ou entidade da Administração Pública onde ocorrer a irregularidade;
V - do dia em que tiver cessado a permanência ou a continuidade, no caso de irregularidade permanente ou continuada."
7. 	No que concerne às causas de interrupção do prazo prescricional, destaco que o art. 5º da referida resolução prevê o seguinte:
"Art. 5º A prescrição se interrompe:
I - pela notificação, oitiva, citação ou audiência do responsável, inclusive por edital;
II - por qualquer ato inequívoco de apuração do fato;
III - por qualquer ato inequívoco de tentativa de solução conciliatória;
IV - pela decisão condenatória recorrível.
 (...) "
8. 	Apresento, a seguir, atos e fatos processuais que interromperam a contagem que se iniciou em 29/9/2010:
a) Parecer CGFIS/DEAPSEG nº 700, de 25/10/2011 (peça 2, p. 125-126) ;
b) Nota Técnica CGFIS/DEAPESEG nº 726, de 16/11/2011 (peça 2, p. 141-143) ;
c) Relatório do Tomador de Contas, de 30/12/2011 (peça 2, p. 165-173) ; 
d) Ofício nº 3018/DPPCE/DP/SFC/CGU-PR, de 2/2/2012 (peça 2, p. 191-193 - Devolução da tomada de contas especial para ajustes, inclusive para inclusão de responsável solidário e expedição de novas notificações) ;
e) Ofícios/CGFIS/DEAPESEG nº 1264 e 1265, todos de 22/3/2012 (notificação dos Srs. Saulo Antônio Dias dos Santos e da Associação Sociocultural Radicais Livres) - peça 2, p. 217 e 218) ;
f) Parecer nº 66/2015/CGFIS/DEAPSEG/SENASP, de 12/5/2015 (peça 2, p. 258-264) ;
g) Relatório Complementar do Tomador de Contas Especial, de 5/6/2015 (peça 2, p. 274-282) ;
h) Relatório de Auditoria/CGU nº 1736, de 3/9/2015 (peça 2, p. 284-286) ;
i) Despacho de Autoridade que determina a citação dos responsáveis, exarado em 17/8/2016 (peça 9) 
j) Ofício 0918/2016-TCU/SecexDefesa, de 1/11/2016 (citação do Sr. Saulo Antônio Dias dos Santos - peças 22 e 23) ;
k) Apresentação de alegações de defesa pelos representantes legais do responsável Saulo Antônio Dias dos Santos em 30/3/2017 (peças 43-67) ;
l) Pronunciamento da Unidade Técnica (SecexDefesa) exarado em 24/5/2017, no qual é proposta a restituição da tomada de Contas especial 08020.003750/2011-78 à Secretaria Nacional de Segurança Pública, acompanhada dos documentos constantes das peças 43-67 destes autos (peça 70) ;
m) Acórdão 4953/2017-TCU-Segunda Câmara, o qual determinou à Secretaria Nacional de Segurança Pública que, no prazo de 60 (sessenta) dias, conclua a análise da prestação de contas do Termo de Parceria 12/2008 e informe ao Tribunal as medidas adotadas decorrentes do seu resultado, prolatado em 6/6/2017 (peça 72) ; 
n) Ofício 0515-TCU/SecexDefesa, de 9/6/2017, por meio do qual a Secretaria Nacional de Segurança Pública foi notificada acerca do teor do Acórdão 4953/2017-TCU-Segunda Câmara (peça 73) 
o) Ofícios 0516 e 0517/2017-TCU/SecexDefesa, ambos de 12/6/2017, por meio dos quais foram notificados os representantes legais do Saulo Antônio Dias dos Santos e da Associação Sociocultural Radicais Livres (peças 74-75 e 79-80) ;
p)  Nota Técnica 6/2017/CGGIR/DEAPSEG/Senasp nº 6, de 4/7/2017, por meio da qual a Secretaria Nacional de Segurança Pública manifestou-se sobre o teor da documentação remetida pelo responsável Saulo Antônio Dias dos Santos ao Tribunal de Contas da União (peça 81, p.3-8) ;
q) Pronunciamento da Unidade Técnica, datado de 4/12/2019, por meio do qual o titular da SecexDefesa concordou com a com a proposta de desarquivamento dos autos e realização de nova citação dos responsáveis acostada à peça 96 (peça 98) ;
r) Acórdão 11922/2020-TCU-Segunda Câmara, prolatado em 27/10/2020 (peça 100, p. 1-2) ;
s) Ofícios 64486/2020 e 64488-TCU/Seproc, ambos de 23/11/2020 (citação do Sr. Saulo Antônio Dias dos Santos e da Associação Sócio Cultural Radicais Livres - peças 103, 104, 105 e 106) ;
t) Pronunciamento da Unidade Técnica, datado de 31/5/2021, por meio do qual manifesta-se de acordo com a instrução de mérito acostada à peça 114 (peça 116) ; e
u) Acórdão 1077/2022-TCU-Segunda Câmara, prolatado em 15/3/2022 (peça 119) .
9. 	Em virtude desses eventos, é possível concluir, com segurança, que não houve a prescrição de cinco anos prevista no art. 2º da Resolução TCU 344/2022.
10. 	Apesar dessa conclusão, ao verificar o andamento processual, observo ter havido um lapso temporal superior a três anos de paralisação do processo estabelecidos na resolução para que seja reconhecida a prescrição intercorrente. O art. 8º da Resolução TCU 344/2022 trata do assunto:
"Art. 8º Incide a prescrição intercorrente se o processo ficar paralisado por mais de três anos, pendente de julgamento ou despacho, sem prejuízo da responsabilidade funcional decorrente da paralisação, se for o caso.
§ 1º A prescrição intercorrente interrompe-se por qualquer ato que evidencie o andamento regular do processo, excetuando-se pedido e concessão de vista dos autos, emissão de certidões, prestação de informações, juntada de procuração ou subestabelecimento e outros atos que não interfiram de modo relevante no curso das apurações.
§ 2º As causas impeditivas, suspensivas e interruptivas da prescrição principal também impedem, suspendem ou interrompem a prescrição intercorrente."
11. 	Extraio dos autos que, após os ofícios, em 22/3/2012, notificando os Srs. Saulo Antônio Dias dos Santos e a Associação Sociocultural Radicais Livres (peça 2, p. 217 e 218) , a movimentação seguinte ocorreu somente em 12/5/2015, com o parecer que propôs a continuidade da TCE (peça 2, p. 258-264) .
12. 	Diante disso, há de se reconhecer a ocorrência da prescrição intercorrente prevista no art. 8º, da Resolução TCU 344/2022, tornando insubsistente o Acórdão 1077/2022-TCU-Segunda Câmara, por meio do qual este Tribunal, entre outras medidas, havia julgado irregulares as contas do Sr. Saulo Antônio Dias dos Santos e da Associação Sociocultural Radicais Livres, imputando-lhes solidariamente o débito apurado.
13. 	Ademais, o processo deve ser arquivado com base no art. 11 da aludida resolução, que estabelece que, "reconhecida pelo Tribunal a prescrição da pretensão punitiva e da pretensão ressarcitória em relação à totalidade das irregularidades, o processo deverá ser arquivado...".
14. 	Por fim, entendo que a prescrição implica a perda do objeto dos embargos de declaração.
	Ante o exposto, voto para que seja adotado o acórdão que ora submeto ao Colegiado.
TCU, Sala das Sessões, em 7 de fevereiro de 2023.
ANTONIO ANASTASIA 
Relator